臺灣高等法院臺中分院刑事判決　　　 96年度選上訴字第336號
上　訴　人
即　被　告　甲○○
選任辯護人　常照倫律師
上列上訴人因違反公職人員選舉罷免法案件，不服臺灣臺中地方
法院95年度訴字第3136號中華民國95年12月26日第一審判決（起
訴案號：臺灣臺中地方法院檢察署95年度選偵字第20號），提起
上訴，本院判決如下：
    主    文
上訴駁回。
    犯罪事實
一、甲○○係台中市西屯區何南里第17屆里長候選人，於競選期
    間委由商瑪廣告事業有限公司（下稱商瑪廣告公司）製作競
    選文宣，其明知自己並未具有會計師之資格，且商瑪廣告公
    司於民國91年 5月間製作之競選文宣，所引用報紙登載之剪
    報內容「西屯區何南里長甲○○開設會計師事務所，所以事
    務所辦公室也是他的里辦公室‧‧‧」「另一位西屯區何南
    里候選人甲○○則是會計師‧‧‧」等文字，與事實不符，
    竟意圖使身為候選人之自己當選，仍以其名義付印散發予不
    特定選民，而加以傳播，使台中市西屯區何南里選民誤認其
    具有會計師資格，影響該里選民投票之意向，足以生損害於
    該里選民及同時競選該里里長之其他候選人黃洲堯等人。
二、案經黃洲堯告發由臺灣臺中地方法院檢察署檢察官偵查起訴
    。
    理    由
一、訊據上訴人即被告甲○○固坦承其係台中市西屯區何南里第
    17屆里長候選人，本身並未具有會計師資格，上開引用剪報
    內容之競選文宣，係其競選總部所發等情，惟矢口否認有意
    圖使候選人當選而以文字傳播不實事項之犯行，辯稱：競選
    期間委託商瑪廣告公司製作競選文宣，文宣上所引用之剪報
    內容，係該公司自行蒐集資料所得，相關內容其僅大略看過
    ，未注意到該文宣引用報紙報導稱其係擔任會計師，其僅係
    一時疏忽，沒有違反公職人員選舉罷免法之故意云云。經查
    ：(一)被告係台中市西屯區何南里第17屆里長候選人，於競選
    期間委託商瑪廣告公司製作如前揭犯罪事實欄所載之競選文
    宣等情，業據被告坦承不諱，並經證人谷素琪於原審證述明
    確（見原審卷第55、56頁），復有以被告之里長候選人名義
    所製發且引用報紙登載之剪報內容「西屯區何南里長甲○○
    開設會計師事務所，所以事務所辦公室也是他的里辦公室‧
    ‧‧」「另一位西屯區何南里候選人甲○○則是會計師‧‧
    ‧」等文字之競選文宣，及自由時報、聯合報影本附卷可稽
    （見95年度選他字第57號偵查卷第 4、20、21頁）。(二)證人
    即商瑪廣告公司業務谷素琪亦證稱：被告之競選文宣由該公
    司承接設計，文宣上引用之報紙報導係該公司設計人員自報
    紙剪貼所得，劃紅線部分代表對候選人比較有正面意義之內
    容，該引用報紙報導之文宣設計完成，係由其交予被告，被
    告快速瀏覽後，請其拿回印刷，未說何特別話，設計完成之
    文宣，如候選人不滿意，會再拿回修正等語（見原審卷第55
    至58頁），可知上開引用錯誤報導之剪報文宣，雖由被告委
    託之商瑪廣告公司所設計製作，但設計完成係經被告觀覽後
    始付印散發。被告既為台中市西屯區何南里第17屆里長候選
    人，上開文宣又係以推薦被告為主要目的，關係被告之選情
    ，且該文宣上之剪報內容有關被告部分只有數行，二篇摘印
    報紙之報導均表示被告具有會計師資格，揆諸常情，被告焉
    有可能未予仔細觀覽，而不知該文宣上所引用有關其具有會
    計師資格之報導內容係與事實不符？(三)委託製作廣告，旨在
    宣傳委託者之優良事蹟，以爭取見聞者之認同，一般均由委
    託人提供相關素材、資訊以供製作，一者乃委託人最清楚自
    己之優點何在，再者為委託人最明白使用廣告所要達成之訴
    求，三者係委託人最能掌握為達到廣告訴求之個人有利資訊
    ，豈有任由受託之廣告業者自行搜尋相關資料之理，是本件
    競選文宣之有關內容，衡情應係被告所提供，此由證人谷素
    琪另證述：文宣中被告給鄉親的一封信之內容，係由被告寫
    草稿給商瑪廣告公司，再由設計人員潤飾等語即明（見原審
    卷第57頁），從而，被告及證人谷素琪所云二篇摘印報紙之
    報導，係由商瑪廣告公司設計廣告者自行蒐集所得之資料，
    顯與常情不符，均無可採。(四)依證人谷素琪所云，文宣中劃
    紅線部分係代表對候選人比較有正面意義之內容，則該二篇
    摘印報紙之報導，理應將對被告最具正面意義即指被告係「
    會計師」「開設會計師事務所」等字眼劃紅線方是，惟該文
    宣皆有意避開而未於「會計師」「開設會計師事務所」旁劃
    紅線，顯係被告自知其無會計師資格而不敢劃紅線加以強調
    所致，是被告就上開競選文宣之不實事項係明知並有意為之
    ，灼然甚明，其辯稱未細閱文宣內容，一時疏忽云云，洵非
    可採。(五)選舉期間，選民之投票意向取決於候選人之政見、
    學歷、經歷、品格、操守及形象等因素，此等因素係由候選
    人之政見發表會或候選人之文宣、拜票行程及候選人平日言
    行等管道傳達給選民，被告明知其本身並未具有會計師之資
    格，且商瑪廣告公司製作之競選文宣所引用報紙登載之剪報
    內容「西屯區何南里長甲○○開設會計師事務所，所以事務
    所辦公室也是他的里辦公室‧‧‧」、「另一位西屯區何南
    里候選人甲○○則是會計師‧‧‧」等文字，與事實不符，
    雖被告未就「會計師」「開設會計師事務所」劃紅線加以強
    調，然其仍將該不實之事項，作為文宣內容之一部分，付印
    散發給不特定選民，而加以傳播，自有影響選民投票意向，
    使自己當選之意圖；亦足以生損害於該里選民及同時競選該
    里里長之其他候選人黃洲堯等人。(六)選任辯護人雖為被告辯
    稱：系爭競選文宣未經被告依公職人員選舉罷免法第51條規
    定親自簽名，難令其負責云云。惟公職人員選舉罷免法第92
    條之罪，係以意圖使候選人當選或不當選，以文字、圖畫、
    錄音、錄影、演講或他法，散布謠言或傳播不實之事，足以
    生損害於公眾或他人者，為其犯罪之構成要件，是候選人只
    要知悉以文字所傳播者係不實之事項，且有使候選人當選或
    不當選之意圖，即足當之，不以該候選人在文宣上親自簽名
    為必要。本件如前所述，被告既意圖使自己當選，明知其競
    選文宣上有前揭不實之事項，仍加以付印散發而傳播予不特
    定選民，核已該當於公職人員選舉罷免法第92條之犯罪構成
    要件，尚難以其未在該競選文宣上簽名，即可解免罪責。(七)
    綜上所述，被告意圖使候選人當選以文字傳播不實事項之罪
    證已臻明確，其所辯無非飾卸之詞，不足採信，是被告之犯
    行洵堪認定，應依法論罪科刑。
二、被告行為後，94年2月2日修正公布之刑法，業於95年7月1日
    施行，應依刑法第2條第1項之規定比較應適用之法律如下：
    依修正前刑法第41條第 1項前段及刪除前罰金罰鍰提高標準
    條例第2條規定，關於易科罰金之折算標準為銀元100元、20
    元、300元，而修正後刑法第41條第1項前段規定之折算標準
    為新臺幣1000元、2000元、3000元，自以適用修正前刑法第
    41條第1項前段、刪除前罰金罰鍰提高標準條例第2條之規定
    ，諭知以銀元300元即新臺幣900元折算 1日為易科罰金之折
    算標準，對行為人較為有利。
三、核被告所為，係犯公職人員選舉罷免法第92條意圖使候選人
    當選以文字傳播不實之事罪。原審法院因認被告之罪證明確
    ，適用公職人員選舉罷免法第92條、第98條第3項，刑法第1
    1條、第2條第1項前段、第37條第2項（褫奪公權之期間部分
    ）、修正前刑法第41條第 1項前段，修正刪除前罰金罰鍰提
    高標準條例第 2條、現行法規所定貨幣單位折算新臺幣條例
    第 2條等規定，並審酌被告並無任何前科紀錄（見卷附臺灣
    高等法院被告前案紀錄表），其於參選台中市西屯區何南里
    第17屆里長之競選文宣上，引用報紙誤為其具有會計師資格
    之報導內容，所佔文宣版面尚少，影響選民投票意向非巨，
    及其犯罪動機、目的、手段、所生危害、犯罪後態度等一切
    情狀，量處有期徒刑 3月，並諭知易科罰金之折算標準，且
    依公職人員選舉罷免法第98條第 3項之規定，宣告褫奪公權
    2年（公職人員選舉罷免法第98條第3項有關犯本章之罪或刑
    法分則第 6章之妨害投票罪，宣告有期徒刑以上之刑者，並
    宣告褫奪公權之規定，寓有強制性，為刑法第37條第 2項之
    特別規定，應優先適用，但仍應引用刑法第37條第 2項有關
    褫奪公權期間之規定），核其認事用法均無違誤，量刑亦屬
    妥適，應予維持。被告上訴否認犯罪，指摘原判決不當，為
    無理由，應予駁回。
四、據上論斷，應依刑事訴訟法第368條，判決如主文。
本案經檢察官乙○○到庭執行職務。
中　　華　　民　　國　　96　　年　　4 　　月　　4 　　日
            刑事第六庭    審判長法　官  李  文  雄
                                法　官  邱  顯  祥
                                法　官  張  恩  賜
上開正本證明與原本無異。
如不服本判決應於收受送達後10日內向本院提出上訴書狀，其未
敘述上訴之理由者並得於提起上訴後10日內向本院補提理由書（
均須按他造當事人之人數附繕本）。
                                書記官  陳　如　慧
中　　華　　民　　國　　96　　年　　4　　 月　　9　 　日
附錄論罪科刑法條
公職人員選舉罷免法第92條：
意圖使候選人當選或不當選，以文字、圖畫、錄音、錄影、演講
或他法，散布謠言或傳播不實之事，足以生損害於公眾或他人者
，處五年以下有期徒刑。
